臺灣高雄地方法院刑事判決　　　　　　　95年度訴字第4377號
公　訴　人　臺灣高雄地方法院檢察署檢察官
被　　　告　丁○○
上列被告因常業重利案件，經檢察官提起公訴（95年度毒偵字第
24466 號），被告於本院準備程序中為有罪之陳述，經合議庭裁
定由受命法官依簡式審判程序獨任審理，本院判決如下：
    主  文
丁○○犯常業重利罪，處有期徒刑陸月，如易科罰金，以銀元參
佰元即新臺幣玖佰元折算壹日。扣案帳冊壹本，沒收之。
    事 實 及 理 由
一、丁○○係址設高雄縣鳳山市○○路12號「澄清湖計程車招呼
    站」之負責人，自民國93年12月間起，即在上址經營地下錢
    莊，乘同行之計程車司機需錢急迫之際，並以「期會」或「
    日仔會」之方式計息，「期會」係以出借本金每新臺幣（下
    同）10,000元，每10天1 期，每期利息1,000 元，並預扣第
    1 期之利息【包含預扣之第1 期利息，週年利率約730%，計
    算式為1,000 （元）÷10,000（元）÷10（日）×365 （日
    ）×100 ＝365%】，「日仔會」係以出借本金每10,000元，
    每3 天1 期，每期需繳本息1,200 元，分10期清償完畢，不
    預扣第1 期之利息【週年利率約243%，計算式為（1,200 ×
    10－10,000）（元）÷10,000（元）÷30（日）×365 （日
    ）×100 ≒243%】，且均須另開立面額為借款額2 倍或3倍
    之本票1 張、借據及將身分證件影本供作擔保之方式，於附
    表所示之時間，在上開計程車招呼站，乘如附表所示之借款
    人急需用錢之際，貸與如附表所示之金錢，並約以如附表所
    示之利息，而取得與原本顯不相當之重利，並恃此維生。嗣
    於95年9 月13日上午11時10分許，經警持本院所核發之搜索
    票，前往丁○○位於高雄縣大寮鄉○○路28之50號4 樓住處
    及上開計程車招呼站搜索，在丁○○上開住處扣得邱正彬、
    乙○○之身分證影本各1 張、邱正彬、乙○○所簽發如附件
    所示之本票5 張；另在上開計程車招呼站扣得其所有供犯罪
    所用之帳冊1 本及繳費單據2 張及電話簿3 本，始獲悉上情
    。
二、案經高雄市政府警察局移送臺灣高雄地方法院檢察署檢察官
    偵查起訴。
    理  由
一、本件被告丁○○所犯為死刑、無刑徒刑或最輕本刑為3 年以
    上有期徒刑以外之罪，其於準備程序中就被訴犯罪事實，為
    有罪之陳述，經法官告知簡式審判程序之旨，並聽取當事人
    之意見後，依刑事訴訟法第273 條之1 第1 項規定，裁定由
    受命法官獨任進行簡式審判程序，合先指明。
二、查被告丁○○行為後，如附表1 所示之相關法律均業經變更
    ，並俱於95年7 月1 日施行，玆經整體比較結果，裁判時法
    並未較為有利，從而依刑法第2 條第1 項規定，自應適用各
    該行為時法，亦即修正前刑法，合先敘明。
三、上揭犯罪事實，業據被告丁○○於本院審理時自白不諱，核
    與證人乙○○於警詢及本院審理時，證人丙○○於警詢及偵
    查時，證人邱正彬於偵查時所證述情節大致相符，並有供被
    告犯罪所用之邱正彬、乙○○之身分證影本各1 張、如附件
    所示本票5 張、帳冊1 本、扣押筆錄及扣押物品目錄表各 1
    份附卷可稽。至公訴意旨雖以乙○○於警詢之證言，而認乙
    ○○係向被告丁○○借款4 次，共計40,000元，然經本院當
    庭質諸證人乙○○證稱：伊總共向被告借3 次，各1 萬元等
    語，並參酌扣案之乙○○所簽發本票僅有3 紙，依被告與乙
    ○○之交易慣例，應只有3 筆借款甚明，再佐以被告亦於本
    院陳稱：伊忘記乙○○向伊就3 次或4 次等語，益認乙○○
    向被告丁○○借款次數為3 次，公訴意旨有所誤認，應予指
    明。從而，被告丁○○之自白核與卷內所附證據相符，其自
    白顯已經相當之補強，應屬可採。是本件事證已臻明確，被
    告犯行洵堪認定，應予應法論科。
四、按刑法所謂「常業」，指反覆以同種類行為為目的之社會活
    動之職業性犯罪而言，至於犯罪所得之多寡，是否恃此犯罪
    為唯一之謀生職業，則非所問，縱另兼有其他職業，仍無礙
    於該常業犯罪之成立。本件被告丁○○雖經營計程車招呼站
    ，然其既經營高利貸放款業務，趁他人急迫舉債濟急之際貸
    予他人款項，部分並預扣利息，另要求借款人交付與借款金
    額2 倍或3 倍金額之本票以為償還之方式，向借款人收取與
    原本顯不相當約週年利率365%或243%之重利，並恃以為生，
    故核其所為，係犯刑法第345 條之常業重利罪。爰審酌被告
    素行良好，有臺灣高等法院被告前案紀錄表1 紙在卷可稽，
    然不思以正當方式賺錢，趁他人急迫之危，貸與金錢，賺取
    高額利息，損害社會風氣，惡性非輕，惟犯後坦承犯行，態
    度尚可，且所放貸之金額僅13萬元，金額非高，被害之人僅
    3 人，人數不多，且本息亦多未收回及其他一切情狀，量處
    如主文所示之刑，並諭知易科罰金之折算標準，以資儆懲。
五、又扣案之帳冊1 本，係被告丁○○所有供犯罪所用之物，已
    經被告供述明確，爰依刑法第38條第1 項第2 款之規定，併
    予宣告沒收之。至扣案如附表所示之身分證件影本，均係被
    害人供作質押之用，並非被告所有，爰不另為沒收之諭知。
    另如附件所示本票5 張乃被害人用以清償其對被告丁○○債
    務之付款工具，非屬被告所有因犯罪所得之物，自不得宣告
    沒收。末查，扣案繳費單據2 張及電話簿3 本，均無法證明
    與本案有何實質之關連性，亦無從宣告沒收，附此敘明。
據上論斷，應依刑事訴訟法第273 條之1 第1 項、第284 條之 1
、第299 條第1 項前段、刑法第2 條第1 項前段、第345 條（修
正前）、第41條第1 項前段（修正前）、第38條第1 項第2 款，
罰金罰鍰提高標準條例第1 條前段、第2 條，判決如主文。
本案經檢察官甲○○到庭執行職務
中　　華　　民　　國　　96　　年　　2 　　月　　9 　　日
                  鳳山刑事第一庭      法　官  陳盈吉
以上正本證明與原本無異。
如不服本判決，應於收受送達後10日內向本院提出上訴書狀。
中　　華　　民　　國　　96　　年　　2 　　月　　9 　　日
　　　　　　　　　　　 　　　　       書記官  吳俊達
附錄本判決論罪科刑法條：
刑法第344條
乘他人急迫、輕率或無經驗貸以金錢或其他物品，而取得與原本
顯不相當之重利者，處1 年以下有期徒刑、拘役或科或併科1,00
0 元以下罰金。
刑法第345條
以犯前條之罪為常業者，處5 年以下有期徒刑，得併科3,000 元
以下罰金。
附表：
 ┌──┬───┬────┬────┬───────────┐
 │編號│借款人│借款時間│借款金額│計息方式              │
 │    │      │        │(新臺幣)│                      │
 ├──┼───┼────┼────┼───────────┤
 │ 1  │丙○○│自93年底│1 萬元6 │每10天為1期，每借1萬元│
 │    │      │至94年間│筆，共計│每期利息1000元，預扣第│
 │    │      │止      │6萬 元  │1期利息1000元。       │
 ├──┼───┼────┼────┼───────────┤
 │ 2  │乙○○│自95年4 │1 萬元 3│（1）其中2 萬元，每借1│
 │    │      │間起至同│筆，共計│     萬元，先預扣1000 │
 │    │      │年7月間 │3萬 元  │     元，每10天為1 期 │
 │    │      │止      │　      │     ，每期利息1000元 │
 │    │      │        │        │     ，預扣第1 期利息 │
 │    │      │        │        │     1000元。         │
 │    │      │        │        │（2）其中1 萬元，每借1│
 │    │      │        │        │     萬元，每3 天為1期│
 │    │      │        │        │     ，每期繳本息1200 │
 │    │      │        │        │     元，分10期繳納完 │
 │    │      │        │        │     畢。             │
 ├──┼───┼────┼────┼───────────┤
 │ 3  │邱正彬│95年4、5│2 萬元 2│每10天為1期，每借1萬元│
 │    │      │月間　　│筆，共計│每期利息1000元，預扣第│
 │    │      │　　    │4萬 元  │1期利息1000元。       │
 └──┴───┴────┴────┴───────────┘
附表1 ：
┌──┬───────┬───────┬────────────┬────┐
│比較│行為時法（95年│裁判時法（95年│比   較結果             │備註    │
│內容│7 月1 日前之刑│7 月1 日生效之│                        │        │
│    │罰法律）      │刑罰法律）    │                        │        │
├──┼───────┼───────┼────────────┼────┤
│刑法│刑法第345     │已刪除        │依修正前刑法第345 條常業│        │
│第34│              │              │重利罪規定，法定最高本刑│        │
│5 條│              │              │為有期徒刑5 年。現行刑法│        │
│常業│              │              │已刪除第345 條常業重利罪│        │
│重利│              │              │之規定，若依現行刑法第34│        │
│罪  │              │              │4 條一般重利罪之法定最高│        │
│    │              │              │本刑有期徒刑1 年併合處  │        │
│    │              │              │罰，則被告如附表編號1 至│        │
│    │              │              │編號3 之犯行經併合處罰後│        │
│    │              │              │，其法定最高本刑顯已逾5 │        │
│    │              │              │年，經比較新舊法後，應以│        │
│    │              │              │修正前即被告行為時之刑法│        │
│    │              │              │第345 條規定較有利於被告│        │
│    │              │              │。                      │        │
├──┼───────┼───────┼────────────┼────┤
│刑法│罰金：（銀元）│罰金：新臺幣10│裁判時法罰金刑之最低度刑│上開修正│
│第33│1 元以上。    │00元以上，以百│提高為新臺幣1000元。是以│影響修正│
│條第│              │元計算之。    │行為時法較有利於被告。  │前刑法第│
│5 款│              │              │                        │345 條中│
│    │              │              │                        │關於併科│
│    │              │              │                        │罰金刑最│
│    │              │              │                        │低度。  │
├──┼───────┼───────┼────────────┼────┤
│易科│刑法第41條第1 │刑法第41條第1 │裁判時法刪除易科罰金時，│        │
│罰金│項：犯最重本刑│項：犯最重本刑│需具備「因身體、教育、職│        │
│之宣│為5 年以下有期│為5 年以下有期│業或家庭之關係或其他正當│        │
│告及│徒刑以下之刑之│徒刑以下之刑之│事由，執行顯有困難者」之│        │
│折算│罪，而受6 個月│罪，而受6 個月│限制，似以裁判時法對被告│        │
│標準│以下有期徒刑或│以下有期徒刑或│有利；惟觀今司法實務對於│        │
│    │拘役之宣告，因│拘役之宣告者，│被告是否宣告得易科罰金，│        │
│    │身體、教育、職│得以新臺幣1,00│實無以「因身體、教育、職│        │
│    │業、家庭之關係│0 元、2,000元 │業或家庭之關係或其他正當│        │
│    │或其他正當事由│或3,000元折算 │事由，執行顯有困難者」等│        │
│    │，執行顯有困難│1 日，易科罰金│情狀為考量。而裁判時法易│        │
│    │者，得以1 元以│。但確因不執行│科罰金折算標準已由銀元10│        │
│    │上3 元以下折算│所宣告之刑，難│0 、20 0、300 元即新台幣│        │
│    │1 日，易科罰金│收矯正之效，或│300 、600 、900 元，提高│        │
│    │。但確因不執行│難以維持法秩序│為以新台幣1,00 0元、2,00│        │
│    │所宣告之刑，難│者，不在此限。│0 元、3,000 元折算1 日，│        │
│    │收矯正之效，或│              │綜合觀之，行為時法對被告│        │
│    │難以維持法秩序│罰金罰鍰提高標│較為有利。              │        │
│    │者，不在此限。│準條例第2 條刪│                        │        │
│    │              │除。          │                        │        │
│    │罰金罰緩提高標│              │                        │        │
│    │準條例第2 條前│              │                        │        │
│    │段：依刑法第41│              │                        │        │
│    │條易科罰金或第│              │                        │        │
│    │42條第2 項易服│              │                        │        │
│    │勞役者，均就其│              │                        │        │
│    │原定數額提高為│              │                        │        │
│    │100 倍折算1 日│              │                        │        │
│    │。            │              │                        │        │
│    │現行法規貨幣單│              │                        │        │
│    │位折算新台幣條│              │                        │        │
│    │例第2 條。    │              │                        │        │
├──┴───────┴───────┴────────────┴────┤
│比較結果：                                                              │
│裁判時法並未較有利於被告。從而，應依刑法第2 條第1 項前段規定，適用行為時│
│之法律。                                                                │
└────────────────────────────────────┘
